【裁判字號】    97,上易,936
【裁判日期】    980318
【裁判案由】    損害賠償
【裁判全文】
臺灣高等法院民事判決                 97年度上易字第936號
上  訴  人  乙○○
                        號1樓
訴訟代理人  張靜怡律師
複代理人    陳學驊律師
被上訴人    甲○○
上列當事人間請求損害賠償事件，上訴人對於中華民國97年8月
27日臺灣臺北地方法院97年度北訴字第1號第一審判決提起上訴
，本院於98年3月4日言詞辯論終結，判決如下：
    主  文
上訴駁回。
第二審訴訟費用由上訴人負擔。
    事實及理由
一、上訴人起訴主張：
    (一)被上訴人係計程車司機，為從事駕駛業務之人，於民國（
      下同）94年9月13日下午2時許，駕駛車牌號碼8N-579號營
      業小客車（下稱系爭小客車），沿臺北市○○路○○道西
      向東方向行駛，行經桂林路與梧州街口時，因前方有客人
      叫車，疏未注意其斜前方有上訴人駕駛車牌DLE-469號輕
      型機車（下稱系爭機車），竟急速變換車道至慢車道欲載
      客人，當場與上訴人所騎乘系爭機車發生擦撞，致上訴人
      受有左脛骨骨折、頭部外傷之傷害，經送醫開刀治療左脛
      骨並植入鋼釘後，目前仍無法正常行走，因而領有殘障手
      冊且目前頭腦依然持續記憶力退化。
    (二)因被上訴人故意移動現場，故依民事訴訟法第282條之1規
      定，應認上訴人關於事故現場之主張為真實；且因現場有
      變動，而台北市車輛行車事故鑑定委員會（下稱鑑定委員
      會）鑑定及台北市車輛行車事故鑑定覆議委員會（下稱覆
      議委員會）覆議時均未參酌，故上開鑑定及覆議結果均不
      可採；又因送交通大學運輸工程與管理系（下稱交通大學
      ）供鑑定之資料不完備，而該鑑定意見書係由在校學習之
      實習生以本案作為研究客體所提出，與由教授全程親自鑑
      定之水準不相當，且非依科學方式進行鑑定，故該鑑定結
      果亦不可採；本件事故之發生原因，以上訴人自費請華聲
      企業發展鑑定顧問有限公司（下稱華聲公司）之鑑定報告
      較為可採。
    (三)依民法第184條第1項前段、第191條之2規定，被上訴人應
      負損害賠償責任，至於損害賠償範圍則依民法第193條第1
      項、第195條第1項請求。因上訴人已支出看護費新臺幣（
      下同）70,000元，並受有減少勞動能力之損失730,000元
      ，且因本件事故精神上受有重大痛苦，故得請求精神慰撫
      金500,000元。經扣除上訴人已領取之強制汽車責任保險
      金418,708元後，被上訴人尚應賠償上訴人881,292元等語
      （上訴人於原審請求被上訴人應給付上訴人881,292元及
      自起訴狀繕本送達翌日起至清償日止，按年息5%計算之利
      息；並陳明願供擔保請准宣告假執行。原審為上訴人敗訴
      之判決，上訴人不服提起上訴）。併為上訴聲明：原判
      決廢棄；被上訴人應給付上訴人881,292元，及自起訴
      狀繕本送達之翌日起至清償日止，按年息百分之5計算之
      利息；第一、二審訴訟費用由被上訴人負擔。
二、被上訴人則以：上訴人駕駛系爭機車沿梧州街南向北行經桂
    林路口右轉，前車頭撞及沿桂林路西向東行駛由被上訴人所
    駕駛之系爭小客車，上訴人為轉彎車未讓被上訴人直行車先
    行係本件肇事原因，被上訴人對於車禍之發生並無過失，是
    上訴人請求賠償，為無理由等語，資為抗辯。併為答辯聲明
    ：上訴駁回。
三、上訴人主張於94年9月13日下午2時許，駕駛系爭機車於桂林
    路與梧州街口時，與被上訴人駕駛之系爭小客車發生擦撞，
    致上訴人受有左脛骨骨折、頭部外傷之傷害，上訴人因而領
    有輕度肢障之身心障礙手冊等事實，有上訴人提出診斷證明
    書、身心障礙手冊為證（見原審卷第91頁至第93頁），並為
    被上訴人所不爭執，且有原審依職權向臺北市政府警察局交
    通大隊調閱本件事故之道路交通事故調查報告表等資料，經
    核閱屬實（見原審卷第10頁至第25頁），故上訴人此部分主
    張堪信為真正。
四、另上訴人主張其於車禍發生時已右轉至桂林路，與被上訴人
    同向行駛於桂林路上始遭被上訴人自後方追撞，被上訴人有
    過失之事實，則為被上訴人所否認，並抗辯上訴人係轉彎車
    ，未讓伊之直行車先行為本件事故發生原因等語。故本件應
    審究之事項為(一)被上訴人就系爭車禍有無過失責任？(二)若被
    上訴人有過失責任，則上訴人之各項請求是否有理由？茲分
    項析述如下：
    (一)被上訴人就系爭車禍有無過失責任？
      1.按汽車、機車或其他非依軌道行駛之動力車輛，在使用
        中加損害於他人者，駕駛人應賠償因此所生之損害。但
        於防止損害之發生，已盡相當之注意者，不在此限，民
        法第191條之2定有明文。故駕駛人雖因使用動力車輛致
        他人受到損害，而應負賠償責任，但駕駛人若於防止損
        害之發生盡相當之注意時，即得依同法條但書之規定，
        免其賠償責任。另按「車輛行至無號誌或號誌故障而無
        交通警察指揮之交岔路口，支線道車應暫停讓幹線道車
        先行。未劃分幹、支線或同為幹線道或支線道者，轉彎
        車應暫停讓直行車先行．．．」道路交通安全規則第
        102條第1項第2款亦定有明文。
      2.本件事故發生前，被上訴人係駕駛系爭小客車沿桂林路
        西向東行駛，上訴人則是駕駛系爭機車沿梧州街南向北
        行駛，而上訴人於桂林路右轉時與被上訴人之系爭小客
        車發生車禍乙節，業據到場處理之台北市政府警察局萬
        華分局交通分隊警員劉政德於道路交通事故現場圖中繪
        載明確，且上訴人與被上訴人均簽名於其上，有上開現
        場圖1份附卷可稽（見原審卷第12頁）；又劉政德警員
        於臺灣台北地方法院檢察署（下稱台北地檢署）95年度
        偵續字第367號案件中證稱：車行方向是告訴人（即上
        訴人）及被告（即被上訴人）所講，並經他們看過才簽
        名的，．．．撞擊點如我當庭所畫之處，因為地上有刮
        地痕，無碎片等語，而上訴人亦承認該現場圖上之簽名
        係其所簽等語（見原審卷第86頁、第87頁）。而劉政德
        警員係於台北地檢署95度偵字第8836號偵查卷第55頁之
        彩色照片上畫出系爭車輛之撞擊點，並於照片旁簽名，
        亦經本院依職權調閱前開偵查卷核閱無誤，且依劉政德
        警員於前開彩色照片所畫之位置觀之，本件車禍之撞擊
        位置係在桂林路與梧州街口之桂林路上西向東車道之分
        隔線東側附近。
      3.又兩造因本件事故致車輛受損之情形為上訴人之系爭機
        車左前側車身擦地痕，被上訴人之系爭小客車右後側車
        身擦痕，亦經道路交通事故補充資料表記載明確，並有
        系爭機車與小客車之車損照片影本8張存卷可參（見原
        審卷第14頁、第22頁至第25頁；有關劉政德警員拍攝之
        車損彩色照片見台北地檢署95年度偵字第8836號偵查卷
        第57頁至第60頁）。
      4.從而，本件由劉政德警員繪製之道路交通事故現場圖所
        示之兩造車輛於事故發生時行進之方向，其標示本件車
        禍之撞擊位置係在該桂林路與梧州街口之桂林路上西向
        東車道之分隔線東側附近，以及兩造之車輛因本件事故
        所生之損壞情形綜合觀之，因系爭小客車右後葉子板在
        右側保險桿上方短距離處，有1條前後近似水平之短刮
        痕，再無其他擦撞受損痕跡，而系爭機車前踏板置放兩
        包物品，除左前側車身擦地痕外，無其明顯車損痕觀之
        ，堪認系爭小客車右後葉子板短痕應係與機車左前擋風
        板觸擊所造成，且因系爭小客車刮擦接觸點位於後輪之
        後，應可推斷系爭機車在與系爭小客車接觸瞬間，仍處
        於轉彎狀態。且本件經原審依上訴人陳報之鑑定機關名
        冊，送請交通大學鑑定後，亦同此認定，有交通大學97
        年7月23日文大管運字第0970011349號函檢送鑑定意見
        書存卷可參（見原審卷第125頁、第126頁）。故上訴人
        主張其已右轉至桂林路上，始遭被上訴人自後方追撞云
        云，即非可採。
      5.又本件肇事地點之路口無號誌，亦未設置停讓標誌劃分
        幹、支道，此有劉政德警員繪製之道路交通事故現場圖
        及道路交通事故調查報告表(一)各1份在卷可憑（見原審
        卷第13頁、第18頁），而系爭機車與系爭小客車接觸瞬
        間，仍處於轉彎狀態，已如前述，故堪認上訴人駕駛系
        爭機車行經無號誌管制路口，轉彎車未讓直行車先行，
        為肇事原因，被上訴人駕駛系爭小客車，應無肇事因素
        。且本件事故經台北市政府警察局萬華分局送請臺北市
        車輛行車事故鑑定委員會鑑定及台北地檢署送請臺北市
        車輛行車事故鑑定覆議委員會覆議結果，亦均同此認定
        ，有被上訴人提出之臺北市車輛行車事故鑑定委員會95
        年3月27日北鑑審字第09530054200號函檢附鑑定意見書
       、臺北市政府交通局95年10月26日北市交五字第0953527
        6600號函檢附覆議意見書各乙份存卷可參（見原審卷第
        46頁至第53頁）。
      6.再而，本件事故發生後，上訴人以被上訴人涉有過失傷
        害罪嫌提起告訴，亦經台北地檢署檢察官以被上訴人並
        無過失為由，予以不起訴處分，嗣經上訴人聲請再議、
        交付審判等，均遭駁回確定在案，有被上訴人提出之臺
        北地檢署95年度偵字第8836號不起訴處分書、95年度調
        偵續字第16號不起訴處分書、臺灣高等法院檢察署96年
        度上聲議字第1816號處分書、原審刑事庭96年度聲判字
        第80號刑事裁定在卷可稽（見原審卷第54頁至第67頁）
        。
      7.綜核上情，上訴人所駕駛系爭機車沿梧州街南向北方向
        行駛右轉桂林路，行經無號誌，亦未設置停讓標誌劃分
        幹、支道之路口，疏未暫停讓被上訴人所駕駛直行之系
        爭小客車先行，違反道路交通安全規則第102條第1項第
        2款轉彎車應暫停讓直行車先行之規定，因而造成本件
        事故。至被上訴人駕駛系爭小客車行經該處，突遇上訴
        人駕駛系爭機車違反上開規定突然右轉，致剎車不及而
        發生本件車禍事故，被上訴人對於防止損害之發生已盡
        相當之注意，應無過失責任。從而，故被上訴人抗辯其
        就本件事故之發生並無過失乙節，堪予採信。
      8.至上訴人主張因被上訴人故意移動現場，依民事訴訟法
        第282條之1規定，應認上訴人關於事故現場之主張為真
        實；且因現場有變動，而鑑定委員會鑑定時及覆議委員
        會覆議均未參酌，故上開鑑定及覆議結果均不可採；以
        及交通大學鑑定之資料不完備，且該鑑定報告係由在校
        學習之實習生所提出，非依科學方式進行鑑定，該鑑定
        結果亦不可採。本件應以上訴人自費請華聲公司鑑定報
        告較為可採云云。經查：
        民事訴訟法第282條之1第1項係規定：當事人因妨礙
          他造使用，故意將證據滅失、隱匿或致礙難使用者，
          法院得審酌情形認他造關於該證據之主張或依該證據
          應證之事實為真實。故以當事人故意將證據滅失、隱
          匿或致礙難使用者，始有上開規定之適用。本件被上
          訴人於檢察官偵查時，雖稱伊有移動伊自己的車，將
          上訴人的車扶起來，但未移動上訴人的機車等語；而
          證人李佩樺於警詢時陳稱有看到計程車駕駛把上訴人
          移到人行道，有無移動車輛伊不知道等語（見原審卷
          第87頁、第84頁）。惟因事故發生後，為避免壅塞交
          通或將受傷之人移至安全處所，此為一般之常情，且
          因本件事故責任之判斷，尚得藉由車輛毀損情形、有
          無刮地痕等客觀情形為之，故上訴人主張被上訴人故
          意移動現場，依民事訴訟法第282條之1規定，應認上
          訴人關於事故現場之主張為真實云云，即非可採。
        又台北市政府警察局萬華分局於送請鑑定委員會鑑定
          時，已將相關資料檢送該鑑定委員會參考，而該委員
          會除參考警局檢送之前開資料外，亦參酌上訴人之女
          陳鳳鈴委託警局偵查員於會後95年3月20日傳真證人
          調查筆錄資料、於95年3月21日送達該委員會之補充
          資料等相關之佐證資料後，方作出本件之鑑定；覆議
          委員會亦審酌95年度偵字第8836號等3宗鑑定卷與偵
          查卷後，才作成覆議意見書等情，均於前開鑑定意見
          書與覆議意見書內記載甚詳（見原審卷第46頁、第49
          頁、第52頁至第53頁），故上訴人主張因現場有變動
          ，而鑑定委員會鑑定及覆議委員會覆議時均未參酌，
          故上開鑑定及覆議結果均不可採云云，亦非可採。
        又本件原審係依上訴人陳報之鑑定機關名冊，方送檢
          送相關之資料，嗣並補送鑑定委員會鑑定書及覆議委
          員會覆議意見書供交通大學鑑定，有上訴人之民事陳
          報狀1份及原審97年2月22日、97年3月7日北院隆民昌
          97年北訴字第1號函各1份在卷可按（見原審卷第107
          頁、第110頁、第113頁），故上訴人於鑑定結果不利
          於其後，方主張交通大學之該次鑑定結果亦不可採信
          云云，即非可採。又上訴人聲請訊問前開鑑定意見書
          之製作人乙節，因事證已明，核非必要，併此說明。
        至上訴人主張其自費請華聲公司鑑定報告較為可採乙
          節。因華聲公司前開鑑定報告係由上訴人支付費用所
          作成，依常情，即難期其公正客觀。又觀諸前開華聲
          公司之鑑定報告係由該公司之洪振剛估價師、估價鑑
          定助理洪瑞隆作成，而依上訴人提出前開2人之學經
          歷，均與不動產之估價有關，尚非交通事故鑑定之專
          業人員（見本院卷第67頁至第68頁），故尚難以其等
          有利於上訴人之鑑定結果，即認前開臺北市車輛行車
          事故鑑定委員會委員、覆議委員會委員、交通大學等
          專業人員之鑑定不可採。再而，華聲公司於結論欄中
          記載「以上係本單位研究人員盡最大努力收集有關成
          本收益市場之資料並參考當地現況及發展遠景，依據
          估價理論與實際公平價值之研究分析，公正客觀之評
          估，敬請參考指教」等語（見本院卷第53頁），亦足
          見其謬誤之處。是以上訴人主張本件事故發生之原因
          以華聲公司之鑑定較為可採云云，亦非屬實，故上訴
          人聲請訊問製作上開鑑定報告之華聲公司人員乙節，
          即非必要。
        又上訴人聲請本件再送中央警察大學陳高樹教授鑑定
          乙節（見本院卷第79頁）。因本件前依上訴人之聲請
          ，送請中央警察大學鑑定，惟遭該校以因人力、物力
          限制，目前僅受理刑事案件委託鑑定為由退由，有該
          校97年2月1日校鑑科字第0970000615號函存卷可按（
          見原審卷第73頁、第102頁）；且因本件業經臺北市
          車輛行車事故鑑定委員會鑑定及覆議委員會覆議，以
          及交通大學鑑定，事證已臻明確，故上訴人聲請本件
          再送鑑定乙節，亦無必要，併此敘明。
    (二)上訴人之各項請求是否有理由？
      因本件既認被上訴人對防止損害之發生已盡相當之注意，
      應無過失責任，故上訴人之各項請求是否有理由之爭點，
      即毋庸再予審酌。
五、綜上所述，本件上訴人主張被上訴人就本件事故之發生有過
    失，應負損害賠償責任，為不足採。被上訴人抗辯其就本件
    事故之發生並無過失，尚屬可信。從而，上訴人主張本於侵
    權行為之法律關係，請求被上訴人給付881,292元及其法定
    遲延利息，為無理由，不應准許。其假執行之聲請亦失所附
    麗，應併予駁回。原審為上訴人敗訴之判決及駁回其假執行
    之聲請，並無不合。上訴意旨指摘原判決不當，求予廢棄改
    判，為無理由，應予駁回。
六、本件事證己明，兩造其餘攻擊防禦方法及所舉證據，經本院
    審酌後，核與本件判決結果不生影響，爰不再一一論述。
七、據上論結，本件上訴為無理由，依民事訴訟法第449條第1項
    、第78條，判決如主文。
中    華    民    國    98    年    3     月    18    日
                    民事第十四庭
                        審判長法  官  張  蘭
                              法  官  鄭純惠
                              法  官  邱瑞祥
正本係照原本作成。
不得上訴。
中    華    民    國    98    年    3     月    18    日
                              書記官  明祖星


司法院資訊處製作；財團法人民間司法改革基金會備份。
